ACORDAO-COMPLETO-2410919

ACÓRDÃO 14039/2020 ATA 43/2020 - PRIMEIRA CÂMARA

VISTOS, relatados e discutidos estes autos tomada de contas especial instaurada pelo Fundo Nacional de Desenvolvimento da Educação - FNDE, em desfavor do Sr. Edmilson Brito Rodrigues (CPF: XXX.068.262-XX) , ex-prefeito do município de Belém/PA (Gestões: 1997-2000 e 2001-2004) , em razão da impugnação parcial de despesas dos recursos repassados ao Município de Belém/PA à conta do Programa de Apoio aos Sistemas de Ensino para Atendimento de Jovens e Adultos (Peja) , no exercício de 2004,
	ACORDAM os Ministros do Tribunal de Contas da União, reunidos em sessão de  Primeira Câmara, com fundamento nos arts. 1º, inciso I, da Lei 8.443/1992 c/c os arts. 201, § 3º, e 212 do Regimento Interno, em:
	9.1. arquivar a presente tomada de contas especial ante a ausência de pressupostos de constituição e de desenvolvimento válido e regular do processo; e 
	9.2. dar ciência desta deliberação ao responsável e ao Fundo Nacional de Desenvolvimento da Educação - FNDE.

Tomada de Contas Especial instaurada pelo(a) Fundo Nacional de Desenvolvimento da Educação em razão de Não comprovação da regular aplicação dos recursos repassados pela União, para atendimento ao Programa de Apoio aos Sistemas de Ensino para Atendimento de Jovens e Adultos (Peja).

Primeira Câmara

Prefeitura Municipal de Belém/PA.

3. Responsável: Edmilson Brito Rodrigues (CPF XXX.068.262-XX).

13.1. Ministros presentes: Walton Alencar Rodrigues (Presidente), Bruno Dantas e Vital do Rêgo.
13.2. Ministros-Substitutos presentes: Augusto Sherman Cavalcanti (Relator) e Weder de Oliveira.

AUGUSTO SHERMAN

Adoto, como relatório, a instrução lançada aos autos pela SecexTCE (peça 22) :
"INTRODUÇÃO
Cuidam os autos de Tomada de Contas Especial instaurada pelo Fundo Nacional de Desenvolvimento da Educação - FNDE, em desfavor do Sr. Edimilson Brito Rodrigues (CPF: XXX.068.262-XX) , ex-prefeito do município de Belém/PA (Gestões: 1997-2000 e 2001-2004) , em razão da impugnação parcial de despesas dos recursos repassados ao Município de Belém/PA à conta do Programa de Apoio aos Sistemas de Ensino para Atendimento de Jovens e Adultos (Peja) , no exercício de 2004. 
Referido Programa tinha por objeto o 'Custeio, em caráter suplementar, da formação continuada de docentes, da aquisição, impressão ou produção de livro didático, da aquisição de material escolar ou material para os professores, para atendimento dos alunos do ensino fundamental de escolas públicas matriculados e frequentes nos cursos da modalidade educação de jovens e adultos presencial, que apresentaram matrículas no Censo Escolar INEP/MEC do ano anterior', em conformidade com a Resolução CD/FNDE n. 17, de 22/4/2004. 
HISTÓRICO
Para a execução do Programa acima mencionado, o FNDE repassou ao município de Belém/PA a importância total de R$ 3.376.496,44, mediante as Ordens Bancárias listadas no Relatório de TCE n. 544/2017 (peça 17) , da qual foi impugnada pelo FNDE, de acordo com a Informação n. 110/2015/DAESP/COPRA/CGCAP/DIFIN/FNDE (peça 9) , de 14/4/2015, a quantia original de R$ 61.245,60, a qual será imputada ao senhor Edimilson Brito Rodrigues (CPF: XXX.068.262-XX) , ex-prefeito do município de Belém/PA (Gestões: 1997-2000 e 2001-2004) , responsável pela execução financeira daquele programa. Essa quantia é composta pelas parcelas constantes do quadro abaixo, conforme Relatório de TCE n. 544/2017 (peça 17) :

		VALOR (R$) 
	DATA

	1.500,00
	25/8/2004

	1.502,70
	19/3/2004

	2.184,08
	25/2/2004

	560,00
	6/2/2004

	100,80
	16/6/2004

	1.193,70
	7/6/2004

	1.193,70
	30/6/2004

	1.546,98
	7/6/2004

	630,00
	3/10/2004

	840,00
	2/9/2004

	630,00
	16/11/2004

	1.193,70
	24/6/2004

	176,40
	16/11/2004

	394,80
	28/5/2004

	394,80
	24/6/2004

	554,40
	30/6/2004

	394,80
	7/6/2004

	630,00
	3/10/2004

	462,00
	2/9/2004

	252,00
	16/11/2004

	840,00
	6/12/2004

	630,00
	30/11/2004

	184,80
	16/11/2004

	1.850,00
	29/12/2004

	1.214,40
	28/4/2004

	902,50
	19/3/2004

	1.538,70
	7/6/2004

	1.214,40
	16/6/2004

	1.026,72
	30/6/2004

	1.538,70
	6/6/2004

	1.538,70
	4/3/2004

	2.370,30
	6/12/2004

	846,72
	16/11/2004

	4.655,00
	7/6/2004

	2.280,00
	2/12/2004

	6.391,00
	30/12/2004

	420,00
	16/11/2004

	2.168,70
	16/12/2004

	1.630,50
	28/5/2004

	1.538,70
	7/6/2004

	3.000,00
	26/7/2004

	1.200,00
	13/10/2004

	633,60
	9/9/2004

	663,60
	3/10/2004

	2.000,00
	16/12/2004

	2.633,70
	29/12/2004

	61.245,60
	TOTAL

Conforme apontado na Informação n. 110/2015/DAESP/COPRA/CGCAP/DIFIN/FNDE (peça 9) , de 14/4/2015, o FNDE tomou ciência da irregularidade que ensejou na impugnação parcial das despesas do PEJA, no exercício de 2004, conforme registros constantes do Relatório de Auditoria n. 425/2018 (peça 18) , elaborado pela Auditoria Interna do FNDE, qual seja: aquisição de produtos e serviços não permitidos pelo Programa, no valor total de R$ 61.245,60 (transcrição de fitas cassetes; filmagem e fotografia; reprodução de cópias de CD ROOM VHS/DVD; confecção de camisas; produção de DVD's e CD's musicais; construção e alimentação de banco de dados; cachê de apresentação cultural) .
4.	Por meio do Ofício n. 107-A/DIATA/AUDIT/FNDE/MEC (peça 6) , de 27/5/2008, o órgão instaurador notificou o Sr. Edimilson Brito Rodrigues (CPF: XXX.068.262-XX) , ex-prefeito do município de Belém/PA (Gestões: 1997-2000 e 2001-2004) , acerca das irregularidades constatadas na execução dos recursos do PEJA/2004, requerendo as providências devidas ou a devolução dos aludidos recursos.
5.	Diante da não regularização das pendências, assim como da não devolução dos recursos, instaurou-se a Tomada de Contas Especial (peça 1) . Nesse sentido, no Relatório de TCE n. 544/2017/DIREC/COTCE/CGCAP/DIFIN-FNDE/MEC (peça 17) , concluiu-se que o prejuízo importaria no valor original de R$ 61.245,60, imputando-se a responsabilidade ao Sr. Edimilson Brito Rodrigues (CPF: XXX.068.262-XX) , ex-prefeito do município de Belém/PA (Gestões: 1997-2000 e 2001-2004) , uma vez que o mesmo foi a pessoa responsável pela gestão e execução dos referidos recursos federais recebidos à conta do PEJA, no exercício de 2004, e pela prestação de contas correspondente.
6.	O Relatório de Auditoria 425/2018 da Controladoria-Geral da União (peça 18) , chegou às mesmas conclusões.
7.	Adicionalmente, após serem emitidos o Certificado de Auditoria, o Parecer do Dirigente de Controle Interno e o Pronunciamento Ministerial (peças 19 a 21) , o processo foi remetido a este Tribunal.
ANÁLISE DOS PRESSUPOSTOS DE PROCEDIBILIDADE DA IN/TCU 71/2012
8.	Verifica-se que não houve o transcurso de mais de dez anos desde o fato gerador sem que tenha havido a notificação do responsável pela autoridade administrativa federal competente (art. 6º, inciso II, c/c art. 19, da IN/TCU 71/2012, modificada pela IN/TCU 76/2016) , uma vez que os recursos foram transferidos em 2004 (peça 5) , o fato gerador se concretizou no exercício de 2004 (peça 5) , e o responsável foi notificado sobre as irregularidades pela autoridade administrativa competente em 2008, por meio do Ofício n. 107-A/DIATA/AUDIT/FNDE/MEC (peça 6) , de 27/5/2008.
9.	Verifica-se que o valor atualizado do débito apurado sem juros em 1/1/2017 é superior a R$ 100.000,00, na forma estabelecida conforme os arts. 6º, inciso I, e 19, da IN/TCU 71/2012, modificada pela IN/TCU 76/2016	.
10. A tomada de contas especial está, assim, devidamente constituída e em condição de ser instruída.
11.Em atendimento ao item 9.4, do Acórdão 1772/2017-TCU-Plenário (Relator Ministro-Substituto Augusto Sherman Cavalcanti) , foi efetuada pesquisa no sistema processual do TCU, e  foram encontrados os processos abaixo relacionados em nome da responsável em epígrafe:
	1) TC Processo 930.152/1998-0; Tipo: TCE; Estado: Encerrado;
	2) 	TC Processo 010.315/2002-0; Tipo: DEN; Estado: Encerrado;
	3) TC Processo 023.628/2006-4; Tipo: RA; Estado: Encerrado;
	4) TC Processo 008.201/2010-2; Tipo: TCE; Estado: Encerrado;
	5) TC Processo 044.884/2012-5; Tipo: TCE; Estado: Aberto.
EXAME TÉCNICO
12.	Da análise dos documentos presentes nos autos, verifica-se que o Sr. Edimilson Brito Rodrigues (CPF: XXX.068.262-XX) , ex-prefeito do município de Belém/PA (Gestões: 1997-2000 e 2001-2004) , era a pessoa responsável pela gestão e execução dos recursos federais recebidos à conta do programa em análise, no exercício de 2004.
13.	Da análise dos autos, verifica-se que foi dada oportunidade de defesa ao agente responsabilizado, em obediência aos princípios constitucionais que asseguram o direito ao contraditório e à ampla defesa (art. 5, inciso LV, da Constituição Federal) , tendo em vista o Ofício n. 107-A/DIATA/AUDIT/FNDE/MEC (peça 6) , de 27/5/2008.
14.	Entretanto, o Sr. Edimilson Brito Rodrigues (CPF: XXX.068.262-XX) , ex-prefeito do município de Belém/PA (Gestões: 1997-2000 e 2001-2004) , não logrou sanear as irregularidades constatadas pelo órgão de Controle Interno constantes do Relatório de Auditoria n. 425/2018 (peça 18) , elaborado pela Auditoria Interna do FNDE, bem como não recolheu o montante devido aos cofres do FNDE, razão pela qual a sua responsabilidade deve ser mantida.
15.	Dessa forma, o débito a ser imputado ao senhor Edimilson Brito Rodrigues (CPF: XXX.068.262-XX) , ex-prefeito do município de Belém/PA (Gestões: 1997-2000 e 2001-2004) , será no valor nominal de R$ 61.245,60, composto pelas parcelas constantes do quadro abaixo, conforme Relatório de TCE n. 544/2017 (peça 17) , cujas datas serão consideradas para efeito de cálculo dos acréscimos aos respectivos valores nominais: 
	
                      TRIBUNAL DE CONTAS DA UNIÃO	TC Processo 027.627/2018-7
	VALOR (R$) 
	DATA

	1.500,00
	25/8/2004

	1.502,70
	19/3/2004

	2.184,08
	25/2/2004

	560,00
	6/2/2004

	100,80
	16/6/2004

	1.193,70
	7/6/2004

	1.193,70
	30/6/2004

	1.546,98
	7/6/2004

	630,00
	3/10/2004

	840,00
	2/9/2004

	630,00
	16/11/2004

	1.193,70
	24/6/2004

	176,40
	16/11/2004

	394,80
	28/5/2004

	394,80
	24/6/2004

	554,40
	30/6/2004

	394,80
	7/6/2004

	630,00
	3/10/2004

	462,00
	2/9/2004

	252,00
	16/11/2004

	840,00
	6/12/2004

	630,00
	30/11/2004

	184,80
	16/11/2004

	1.850,00
	29/12/2004

	1.214,40
	28/4/2004

	902,50
	19/3/2004

	1.538,70
	7/6/2004

	1.214,40
	16/6/2004

	1.026,72
	30/6/2004

	1.538,70
	6/6/2004

	1.538,70
	4/3/2004

	2.370,30
	6/12/2004

	846,72
	16/11/2004

	4.655,00
	7/6/2004

	2.280,00
	2/12/2004

	6.391,00
	30/12/2004

	420,00
	16/11/2004

	2.168,70
	16/12/2004

	1.630,50
	28/5/2004

	1.538,70
	7/6/2004

	3.000,00
	26/7/2004

	1.200,00
	13/10/2004

	633,60
	9/9/2004

	663,60
	3/10/2004

	2.000,00
	16/12/2004

	2.633,70
	29/12/2004

	61.245,60
	TOTAL

16.	Como já mencionado nesta instrução, no item 3 acima, conforme apontado na    Informação n. 110/2015/DAESP/COPRA/CGCAP/DIFIN/FNDE (peça 9) , de 14/4/2015, o FNDE tomou ciência da irregularidade que ensejou na impugnação total das despesas do PEJA, no exercício de 2004, de acordo com os registros constantes do Relatório de Auditoria n. 425/2018 (peça 18) , elaborado pela Auditoria Interna do FNDE, qual seja: aquisição de produtos e serviços não permitidos pelo Programa, no valor de R$ 61.245,60.
CONCLUSÃO
17.	A partir dos elementos constantes dos autos, foi possível verificar que os recursos repassados no âmbito do programa em tela, nos exercícios de 2004, foram integralmente gastos na gestão do Sr. Edimilson Brito Rodrigues (CPF: XXX.068.262-XX) , ex-prefeito do município de Belém/PA (Gestões: 1997-2000 e 2001-2004) .
18.	Desse modo, deve ser promovida a citação do responsável senhor Edimilson Brito Rodrigues (CPF: XXX.068.262-XX) , ex-prefeito do município de Belém/PA (Gestões: 1997-2000 e 2001-2004) , para que apresente alegações de defesa quanto às irregularidades constatadas na aplicação dos recursos do PEJA/2004.
19.	Cabe informar ao senhor Edimilson Brito Rodrigues (CPF: XXX.068.262-XX) , ex-prefeito do município de Belém/PA (Gestões: 1997-2000 e 2001-2004) , que a demonstração da correta aplicação dos recursos, perante este Tribunal, deve ocorrer por meio da apresentação de documentação comprobatória das despesas efetuadas, tais como notas fiscais, recibos, processos de pagamento, extratos bancários da conta específica (recursos federais transferidos e contrapartida) e da aplicação financeira, processos licitatórios, contratos e termos de adjudicação e homologação, bem como documentos que comprovem a execução do objeto do programa mencionado no item 1 desta instrução, nos exercícios de 2004.
20.	Por oportuno, informa-se que há delegação de competência do Relator deste feito, Ministro-Substituto Augusto Sherman, para a citação e a audiência propostas, nos termos da Portaria - GMS - ASC n. 8, de 26/9/2011.
PROPOSTA DE ENCAMINHAMENTO
21.	Diante do exposto, submetem-se os autos à consideração superior, propondo:
a)  realizar a citação do Sr. Edimilson Brito Rodrigues (CPF: XXX.068.262-XX) , ex-prefeito do município de Belém/PA (Gestões: 1997-2000 e 2001-2004) , uma vez que, em face das irregularidades praticadas na aplicação dos recursos do PEJA/2004, o mesmo não logrou demonstrar a boa e regular aplicação de tais recursos, com fundamento nos arts. 10, § 1º, e 12, inciso II, da Lei 8.443/1992, c/c o art. 202, inciso II, §1º, do Regimento Interno do TCU, para que, no prazo de quinze dias, a contar do recebimento do ofício citatório, apresente alegações de defesa quanto à ocorrência abaixo indicada, em razão da conduta especificada, e/ou recolha, aos cofres do FNDE, as importâncias abaixo indicadas, atualizadas monetariamente a partir das respectivas datas até o efetivo recolhimento, abatendo-se, na oportunidade, as quantias eventualmente ressarcidas, na forma da legislação em vigor:
	VALOR (R$) 
	DATA

	1.500,00
	25/8/2004

	1.502,70
	19/3/2004

	2.184,08
	25/2/2004

	560,00
	6/2/2004

	100,80
	16/6/2004

	1.193,70
	7/6/2004

	1.193,70
	30/6/2004

	1.546,98
	7/6/2004

	630,00
	3/10/2004

	840,00
	2/9/2004

	630,00
	16/11/2004

	1.193,70
	24/6/2004

	176,40
	16/11/2004

	394,80
	28/5/2004

	394,80
	24/6/2004

	554,40
	30/6/2004

	394,80
	7/6/2004

	630,00
	3/10/2004

	462,00
	2/9/2004

	252,00
	16/11/2004

	840,00
	6/12/2004

	630,00
	30/11/2004

	184,80
	16/11/2004

	1.850,00
	29/12/2004

	1.214,40
	28/4/2004

	902,50
	19/3/2004

	1.538,70
	7/6/2004

	1.214,40
	16/6/2004

	1.026,72
	30/6/2004

	1.538,70
	6/6/2004

	1.538,70
	4/3/2004

	2.370,30
	6/12/2004

	846,72
	16/11/2004

	4.655,00
	7/6/2004

	2.280,00
	2/12/2004

	6.391,00
	30/12/2004

	420,00
	16/11/2004

	2.168,70
	16/12/2004

	1.630,50
	28/5/2004

	1.538,70
	7/6/2004

	3.000,00
	26/7/2004

	1.200,00
	13/10/2004

	633,60
	9/9/2004

	663,60
	3/10/2004

	2.000,00
	16/12/2004

	2.633,70
	29/12/2004

	61.245,60
	TOTAL

                                  Valor atualizado do débito (sem juros) até 13/9/2018: R$ 133.233,16    
Irregularidade: impugnação parcial das despesas realizadas com os recursos repassados à Prefeitura Municipal de Belém/PA, à conta do PEJA, no exercício de 2004, haja vista a aquisição de produtos e serviços não permitida pelo programa.
	Responsável: Sr. Edimilson Brito Rodrigues (CPF: XXX.068.262-XX) , ex-prefeito do município de Belém/PA (Gestões: 1997-2000 e 2001-2004) 
	Conduta: executar parcialmente o objeto do PEJA/2004, resultando em impugnação parcial das despesas realizadas com recursos daquele programa, firmado entre o FNDE/MEC e a Prefeitura Municipal de Belém/PA, em razão das irregularidades apontadas no Relatório de Auditoria n. 425/2018 (peça 18) , elaborado pela Auditoria Interna do FNDE.
	Dispositivos violados: art. 37, caput, c/c o art. 70, parágrafo único, da Constituição da República Federativa do Brasil, art. 93, do Decreto-lei 200/1967, art. 66, do Decreto 93.872/1986, Resolução CD/FNDE n. 17, de 22/4/2004;
	Evidências: Informação n. 110/2015/DAESP/COPRA/CGCAP/DIFIN/FNDE (peça 9) , de 14/4/2015 	
b) informar ao responsável que, caso venha a ser condenado pelo Tribunal, os débitos ora apurados serão acrescidos de juros de mora, nos termos do § 1º do art. 202 do RI/TCU; 
c) esclarecer ao responsável, em obediência ao art. 12, § 2º, da Lei 8.443/1992, e ao art. 12, inciso VI, da Resolução TCU 170/2004, que o recolhimento tempestivo do débito somente saneará o processo caso seja reconhecida a sua boa-fé e não se constate outra irregularidade nas contas;
d) encaminhar cópia da presente instrução ao responsável, a fim de subsidiar a apresentação de suas alegações de defesa e/ou razões de justificativa;
e) esclarecer ao responsável, em obediência ao art. 12, § 3º, da Lei 8.443/1992, e ao art. 12, inciso VII, da Resolução TCU 170/2004, que o não atendimento à citação ou à audiência implicará revelia, para todos os efeitos, dando-se prosseguimento ao processo.".
	
2.	O Sr. Diretor da SecexTCE divergiu da instrução da unidade técnica nos seguintes termos (peça 23) :
"Formalmente, não há reparos a fazer à instrução precedente (peça 22) , haja vista que as irregularidades que compõem o débito, referentes à aquisição de produtos e serviços não elegíveis para o PEJA, exercício 2004, estão adequadamente descritas no Relatório de TCE 544/2017 (peça 17) , bem como devidamente identificado o responsável pela gestão e execução das verbas federais recebidas à conta do programa em análise, razão por que o caminho natural seria o chamamento do Sr. Edimilson Brito Rodrigues, ex-prefeito do município de Belém/PA (Gestões: 1997-2000 e 2001-2004) , para o recolhimento da dívida e/ou apresentação de alegações de defesa, tal como propôs o Auditor.
Contudo, atentado para a estrutura tridimensional do Direito, segundo a qual fato, valor e norma se implicam e se exigem reciprocamente, sobretudo no momento em que o 'jurisperito' (advogado, juiz ou administrador) interpreta a regra do direito para dar-lhe aplicação, conforme nos ensina Miguel Reale (na obra Lições Preliminares de Direito, Saraiva, 2002, p. 66) , entendo que as ocorrências apontadas nos autos, excepcionalmente, podem ser relevadas ante as circunstâncias do caso concreto. Explico.
Conforme consta da instrução, para a execução do citado Programa, o FNDE repassou ao município de Belém/PA a importância total de R$ 3.376.496,44, sendo que a impugnação recaiu sobre parcelas que atingem o total de R$ 61.245,60, em valores históricos. Ou seja, do volume total recursos transferidos para a consecução dos objetivos do PEJA, apenas 1,8% não foi aplicado em despesas permitidas pelo programa (transcrição de fitas cassetes; filmagem e fotografia; reprodução de cópias de CD ROOM VHS/DVD; confecção de camisas; produção de DVD's e CD's musicais; construção e alimentação de banco de dados; cachê de apresentação cultural) , nos termos do art. 5º da Resolução CD/FNDE17/2004.
Assim, analisando o caso puramente sob a perspectiva fática e normativa, a conclusão a que chega, de início, é no sentido de responsabilizar o gestor pelas ocorrências apuradas pelo órgão repassador. No entanto, tal silogismo jurídico, baseado apenas em fato e norma, não resiste a uma avaliação axiológica do caso, quando se confronta a conduta do gestor e o grau de reprovação que a ela deve ser dispensado pelo ordenamento, com vistas a assegurar proporcionalidade entre infração e sanção. Dito de outro modo, não me parece justo e razoável condenar a gestão de quem responde pela aplicação de R$ 3,3 milhões na consecução dos objetivos de determinada ação governamental e desatende a finalidade do programa, com dispêndios em despesas não elegíveis, no valor de R$ 60 mil, considerando os consectários legais do julgamento pela irregularidade das contas, notadamente a possibilidade de o condenado ficar inelegível. Ademais, as despesas impugnadas não representam locupletamento ou desvio de recursos em benefício do gestor. Inclusive, podem estar relacionadas indiretamente à atividade de ensino e aprendizagem de professores e alunos, haja vista referirem-se a material de vídeo, filmagem, gravação e afins. No ponto, embora os relatórios inseridos nos autos não evidenciem o conteúdo do material audiovisual e cultural relacionado às despesas impugnadas, a falha poderia consistir em desvio de objeto, e não de finalidade, na medida em que as despesas não permitidas aparentam estar dentro da ação educacional.
Em complemento, no caso, parece-me de rigor excessivo imputar responsabilidade a um prefeito de capital de estado pela não aplicação de parcela pouco representativa do total de recursos conveniais geridos (apenas 1,8%) em despesas que não eram elegíveis para o programa, mas que aparentavam guardar relação com as atividades de ensino e aprendizagem. Nesse quadro, poder-se-ia cogitar do chamamento aos autos do responsável direto pela execução das despesas impugnadas. Contudo, tal providência não se mostra recomendável, tendo em vista que já transcorreram mais de 14 anos da ocorrência dos fatos (exercício 2004) .
Nesse contexto, com as vênias de estilo por divergir da proposta do Auditor, considero juridicamente mais adequado ao caso concreto, tendo em vista não subsistir os indicativos de dano ao erário, o seguinte encaminhamento:
arquivar a presente tomada de contas especial ante a ausência de pressupostos de constituição e de desenvolvimento válido e regular do processo, com fundamento nos arts. 201, § 3º, e 212 do Regimento Interno do TCU; e
dar ciência da deliberação que vier a ser proferida ao responsável e ao Fundo Nacional de Desenvolvimento da Educação - FNDE.".
	
3.	O Sr. Secretário da SecexTCE concordou com as análises e propostas contidas no parecer do Diretor (peça 24) .
O representante do MP/TCU manifestou-se nos seguintes termos (peça 25) :
	
"Trata-se de Tomada de Contas Especial instaurada pelo Fundo Nacional de Desenvolvimento da Educação - FNDE, em desfavor do Sr. Edimilson Brito Rodrigues, ex-prefeito do Município de Belém/PA (Gestões 1997-2000 e 2001-2004) , em razão da impugnação parcial de despesas dos recursos repassados ao Município de Belém/PA à conta do Programa de Apoio aos Sistemas de Ensino para Atendimento de Jovens e Adultos (Peja) , no exercício de 2004.
Após análise dos documentos constantes dos autos, o auditor responsável pela instrução técnica, ao concluir que a tomada de contas especial está devidamente constituída e em condição de ser instruída, propõe a citação do responsável Sr. Edimilson Brito Rodrigues, ex-prefeito do Município de Belém/PA, para que apresente alegações de defesa quanto às irregularidades constatadas na aplicação dos recursos do PEJA/2004.
O diretor técnico, acompanhado pelo secretário da unidade técnica, diverge da proposta formulada pelo auditor, propondo o arquivamento da presente tomada de contas especial ante a ausência de pressupostos de constituição e de desenvolvimento válido e regular do processo, com fundamento nos arts. 201, § 3º, e 212 do Regimento Interno do TCU.
Em síntese, argumenta que: do volume total dos recursos transferidos para a consecução dos objetivos do PEJA, apenas 1,8% não foi aplicado em despesas permitidas pelo programa; as despesas impugnadas não representam locupletamento ou desvio de recursos em benefício do gestor; seria de rigor excessivo imputar responsabilidade a um prefeito de capital de Estado pela não aplicação de parcela pouco representativa do total de recursos conveniais geridos (apenas 1,8%) em despesas que não eram elegíveis para o programa.
Com as devidas vênias, o Ministério Público de Contas acompanha a proposta do auditor instrutor, de modo que a presente TCE deve seguir seu processamento normal, tendo em vista que não estão presentes hipóteses de ausência de pressupostos de constituição e de desenvolvimento válido e regular do processo.
Com efeito, as irregularidades que compõem o débito, referentes à aquisição de produtos e serviços não elegíveis para o PEJA, exercício 2004, estão adequadamente descritas no Relatório de TCE nº 544/2017 (peça 17) , bem como devidamente identificado o responsável pela gestão e execução das verbas federais recebidas à conta do programa em análise.
No que se refere à responsabilidade dos jurisdicionados perante o TCU, ressalto que ela é de natureza subjetiva, caracterizada mediante a presença de simples culpa stricto sensu, sendo desnecessária a caracterização de conduta dolosa ou má-fé do gestor (ou mesmo locupletamento ou desvio de recursos em benefício próprio) para que este seja instado a ressarcir os prejuízos que tenha causado ao erário (Acórdão 9004/2018-TCU-Primeira Câmara, 635/2017-Plenário e 2781/2016-Plenário, dentre outros) . 
Cabe relembrar que, no âmbito do Direito Público, impera o princípio da indisponibilidade do interesse público e da imprescritibilidade dos débitos com o erário, de maneira que é dever desta Corte de Contas a responsabilização efetiva de todos aqueles que tenham concorrido para o cometimento do dano apurado. Não é dado ao Tribunal, tendo conhecimento do responsável causador do dano, escolher se o condena ou não. 
Certo que, em determinadas situações previstas nos normativos, quando o débito é de pequena monta (inferior a cem mil reais) ou quando o chamamento de eventual responsável encontra a barreira intransponível da violação do contraditório e da ampla defesa, nessas ocasiões, o Tribunal pode deixar de responsabilizar aquele que tenha dado causa a prejuízo ao erário. Entretanto, não é o caso tratado na presente TCE.
Desse modo, ante os elementos constantes nos autos e considerando adequada e suficiente a análise efetuada pelo auditor responsável pela instrução, o Ministério Público de Contas manifesta-se pela citação do responsável nos termos propostos na peça 22, p. 9-14.".
	É o relatório.

não há.

Subprocurador-Geral Paulo Soares Bugarin.

TOMADA DE CONTAS ESPECIAL. RECURSOS REPASSADOS AO MUNICÍPIO DE BELÉM/PA AO ABRIGO DO PEJA. APLICAÇÃO PARCIAL EM OBJETO ESTRANHO AO PROGRAMA. DESVIO DE OBJETO E NÃO DE FINALIDADE. NÃO CABIMENTO DE AUDIÊNCIA DO GESTOR RESPONSÁVEL EM RAZÃO DO TRANSCURSO DO TEMPO. AUSÊNCIA DE PRESSUPOSTOS PARA O DESENVOLVIMENTO DO PROCESSO. ARQUIVAMENTO.

TOMADA DE CONTAS ESPECIAL (TCE)

Tratam os autos de tomada de contas especial instaurada pelo Fundo Nacional de Desenvolvimento da Educação - FNDE, em desfavor do Sr. Edmilson Brito Rodrigues (CPF 090.068.262-00) , ex-prefeito do município de Belém/PA (Gestões 1997-2000 e 2001-2004) , em razão da impugnação parcial de despesas dos recursos repassados ao Município de Belém/PA à conta do Programa de Apoio aos Sistemas de Ensino para Atendimento de Jovens e Adultos (Peja) , no exercício de 2004.
2. Conforme instrução da unidade técnica, do total de R$ 3.376.496,44 repassados ao município, o FNDE impugnou o montante de R$ 61.245,60 em razão de terem sido utilizados na aquisição de produtos e serviços não abrigados pelo programa (transcrição de fitas cassetes; filmagem e fotografia; reprodução de cópias de CD ROOM VHS/DVD; confecção de camisas; produção de DVD's e CD's musicais; construção e alimentação de banco de dados; cachê de apresentação cultural) .
3. Neste Tribunal, o instrutor do processo propõe a citação do responsável, proposta essa da qual diverge o Diretor, com quem concorda o Secretário, especialmente em razão de o valor glosado representar um percentual muito pequeno frente ao total gerido, de não haver indícios de locupletamento pessoal ou desvio de recursos e de os fatos terem ocorrido há mais de 14 anos.
4. O Representante do Ministério Público concorda com a instrução, e diverge dos pareceres posteriores, especialmente por entender que o interesse público é indisponível e que, apesar de representar pequeno percentual, o valor glosado, quando atualizado, é superior ao limite que determina a instauração de tomada de contas especial.
5. Entendo que, no caso, a melhor razão se encontra com o Diretor e o Secretário da unidade técnica. 
6. De fato, como registrado pelo Ministério Público, o valor atualizado do débito considerado na instrução supera o valor abaixo do qual não seria necessário abrir a respectiva TCE. 
7. Entretanto, para além da questão da baixa materialidade do valor atualizado do débito apontado na instrução (pouco acima do referido limite formal e representando 1,9% do valor gerido) , destaco, principalmente, que a ocorrência observada pode ser classificada como desvio de objeto e não como desvio de finalidade, uma vez que as despesas guardam relação com atividades de ensino, falha essa que, conforme a jurisprudência desta Corte, muitas vezes não dá ensejo à instauração de TCE e, algumas vezes, sequer dá ensejo à aplicação de multa. 
8. Considerando o transcurso de 14 anos desde que o desvio de objeto ocorreu, não cabe chamar os responsáveis em audiência, tendo em vista a ocorrência da prescrição da pretensão punitiva.
Assim, divergindo da posição esposada na instrução da unidade técnica e no parecer do MP/TCU, e concordando com os pareceres oferecidos pelo Diretor e pelo Secretário da unidade técnica, manifesto-me porque o Tribunal aprove o acórdão que ora submeto à deliberação deste Colegiado. 
TCU, Sala das Sessões Ministro Luciano Brandão Alves de Souza, em em 1 de dezembro de 2020.
 
AUGUSTO SHERMAN CAVALCANTI
Relator